臺灣桃園地方法院民事判決　　　　　　100年度家訴字第128號
原　　　告　林鳳琴
被　　　告　林建宏
上列當事人間請求確認婚姻關係存在事件，本院於民國100年8月
22日言詞辯論終結，判決如下：
    主  文
原告之訴駁回。
訴訟費用由原告負擔。
    事實及理由
甲、程序方面：
    按確認法律關係之訴，非原告有即受確認判決之法律上利益
    者，不得提起之，民事訴訟法第247 條第1 項前段定有明文
    。又所謂即受確認判決之法律上利益，係指法律關係之存否
    不明確，原告主觀上認其在法律上之地位有不妥之狀態存在
    ，且此種不妥之狀態，能以確認判決將之除去者而言（最高
    法院52年台上字第1240號判例參照）。本件原告主張兩造間
    婚姻關係存在，因原告與其原配偶即訴外人梁秀萍於兩造辦
    理結婚登記後，經本院以93年度家訴字第142 號確認婚姻關
    係存在事件判決原告即梁秀萍勝訴在案，故渠等間之婚姻關
    係並未消滅，確實影響兩造婚姻關係是否有效存在，而此種
    身分不明之狀態得以確認判決除去，應認原告有即受確認判
    決之法律上利益。
乙、實體方面：
一、原告起訴主張：被告於91年9 月11日與原配偶即訴外人梁秀
    萍離婚，嗣後於93年10月31日與原告結婚，並辦理登記在案
    ，惟原告與梁秀萍之婚姻關係經鈞院於94年7 月13日判決確
    認婚姻關係存在，乃於94年12月28日撤銷離婚登記，95年10
    月5 日再次與梁秀萍離婚，並完成登記在案。因兩造確實有
    結婚之真意存在，爰請求確認兩造間婚姻關係存在等語，並
    聲明：請求確認兩造間之婚姻關係存在。
二、被告則以：伊與原告確實於93年10月31日辦理結婚登記無誤
    ，兩造間之婚姻關係確實存在。
丙、得心證之理由：
一、按釋字第362 號解釋謂：「民法第九百八十八條第二款關於
    重婚無效之規定，乃所以維持一夫一妻婚姻制度之社會秩序
    ，就一般情形而言，與憲法尚無牴觸。惟如前婚姻關係已因
    確定判決而消滅，第三人本於善意且無過失，信賴該判決而
    與前婚姻之一方相婚者，雖該判決嗣後又經變更，致後婚姻
    成為重婚，究與一般重婚之情形有異，依信賴保護原則，該
    後婚姻之效力，仍應予以維持。首開規定未兼顧類此之特殊
    情況，與憲法保障人民結婚自由權利之意旨未盡相符，應予
    檢討修正。」其所稱類此之特殊情況，並包括協議離婚所導
    致之重婚在內。惟婚姻涉及身分關係之變更，攸關公共利益
    ，後婚姻之當事人就前婚姻關係消滅之信賴應有較為嚴格之
    要求，僅重婚相對人之善意且無過失，尚不足以維持後婚姻
    之效力，須重婚之雙方當事人均為善意且無過失時，後婚姻
    之效力始能維持，就此本院釋字第362 號解釋相關部分，應
    予補充。如因而致前後婚姻關係同時存在時，為維護一夫一
    妻之婚姻制度，究應解消前婚姻或後婚姻、婚姻被解消之
    當事人及其子女應如何保護，屬立法政策考量之問題，應由
    立法機關衡酌信賴保護原則、身分關係之本質、夫妻共同生
    活之圓滿及子女利益之維護等因素，就民法第九百八十八條
    第二款等相關規定儘速檢討修正。在修正前，對於符合前開
    解釋意旨而締結之後婚姻效力仍予維持，民法第九百八十八
    條第二款之規定關此部分應停止適用。在本件解釋公布之日
    前，僅重婚相對人善意且無過失，而重婚人非同屬善意且無
    過失者，此種重婚在本件解釋後仍為有效。如因而致前後婚
    姻關係同時存在，則重婚之他方，自得依法向法院請求離婚
    ，併此指明。」大法官會議解釋釋字第552 號著有明文，而
    前述大法官會議解釋做成日期為91年12月13日，而本件兩造
    結婚日期為93年10月31日，依法自應適用前述釋字第552 號
    解釋，合先敘明。
二、經查，兩造結婚時，雖被告已與原配偶梁秀萍登記離婚，然
    因被告與梁秀萍之前婚婚姻關係經本院93年度家訴字第142
    號判決仍屬有效存在，94年12月28日撤銷離婚登記，95年10
    月5 日始與梁秀萍完成離婚手續，因此，被告前婚之婚姻關
    係解消日期應為95年10月05日。兩造於93年10月31日辦理之
    結婚登記係屬後婚，揆諸前揭解釋文，後婚是否有效存在，
    應視結婚之當事人雙方是否均為善意無過失而論。依據本院
    93 年 度家訴字第142 號民事判決所載，本件被告91年9 月
    11日與梁秀萍所為之離婚協議，因欠缺2 人以上證人之法定
    方式而宣告無效，顯然此部分之疏失係屬被告可得而知，難
    謂無過失可言，故兩造間之後婚無法認定兩造皆為善意無過
    失而有效成立，原告請求確認兩造間之婚姻關係存在，於法
    無據，難以准許。兩造間之婚姻關係既不存在，而被告亦已
    解消其與梁秀萍之前婚關係，若兩造於本件確認婚姻關係成
    立事件敗訴確定後，另行為結婚登記，即屬並非與法相違，
    併此敘明。
三、從而，原告請求確認兩造間之婚姻關係存在，為無理由，難
    以准許，應予駁回。
據上論結，本件原告之訴為無理由，依民事訴訟法第78條，判決
如主文。
中    華    民    國   100    年    8     月    31    日
                  家事法庭  法  官  陳清怡
以上正本係照原本作成。
如對本判決上訴應於判決送達後20日內向本院提出上訴狀（須附
繕本），並繳納上訴費用新臺幣4,500元。
中    華    民    國   100    年    8     月    24    日
                            書記官  楊書棼